# Indicateurs de mortalité {#sec-mrt}

Un indicateur de [mortalité]{.cb} a pour but de décrire le [nombre de décès]{.cb} dans une population.

Différents types de taux de mortalité peuvent être calculés : 

- Taux [brut]{.cb} 
- Taux [spécifique]{.cb} 
- Taux [standardisé]{.cb}

## Taux brut de mortalité

Un taux brut de mortalité est un [taux]{.cb} appliqué à [l'apparition de décès]{.cb} au sein d'une population.

Nombre de décès dans une population pour une période donnée / Effectif de la population pendant la même période 

Il est généralement calculé sur un an et exprimé en taux pour 1000.

::: callout-note
## Exemple

Il était de 9,1 pour 1000 habitants en 2019 en France

:::


## Taux spécifiques de mortalité 

Un taux spécifique de mortalité est un taux de mortalité dans lequel on tient compte d’un autre paramètre.
Il s'agit le plus souvent de taux spécifiques par sexe, par tranches d’âges, ou par causes.

FORMULE

Sous-types :

- Mortalité [prématurée]{.cb} : mortalité survenant avant 65 ans (taux spécifique par âge)
- Mortalité [évitable]{.cb} : taux spécifique par causes de décès
  
::: callout-note
## Exemple

Entre 2016 et 2018, le taux de mortalité infantile était de 3,8 pour 1000 enfants nés vivants

:::

## Taux standardisés de mortalité

Indépendamment de ses causes, la mortalité est liée un facteur incontournable : [l'âge]{.cb}.
Par conséquent si la comparaison entre départements révèle un des taux est plus élevé dans l'un, cela peut-être dû non pas à des causes externes mais simplement à la [structure d'âge]{.cb} du département en question (la mortalité sera plus élevé si la moyenne d'âge est plus élevée).

img stand 1

On dit que l'âge est un [facteur de confusion @sec-biais-conf] dans la mesure de taux comparatifs de mortalité.

Afin de pouvoir comparer de manière valide des taux de mortalité entre différentes départements, il faut procéder à un traitement des taux bruts pour annuler cet *"effet âge"* : cette méthode est appelée [standardisation]{.cb}.
Les taux comparatifs de décès, ou taux [standardisés]{.cb}, correspondent à des taux de décès calculés *"comme si"* la structure d’âge était [la même dans tous les départements]{.cb}.


Dans l'exemple ci-dessus, on peut donc supposer que les taux de mortalité observés dépendent non pas de la structure d'âge dans chaque région, mais bien de facteurs externes.


## Taux de létalité 

La distinction entre mortalité et létalité est [fondamentale]{.cb}.

Tandis que la mortalité représente le nombre d'individus décédés sur l'ensemble de la population, la létalité représente le nombre d'individus décédés d'une maladie [parmi les individus atteints de cette maladie]{.cb}.

Un taux de létalité prend pour période d'étude le [temps à partir du début]{.cb} de la maladie.

FORMULE

C'est un indicateur témoignant de la [gravité]{.cb} d'une maladie.

En pratique elle est exprimée à x temps (létalité à 28 jours, à un an, etc.).


## L’espérance de vie

L’espérance de vie est le [nombre moyen d’années]{.cb} qu'une personne peut espérer vivre [à partir d'un âge donné]{.cb}.

```{r #tbl-esp-base}
#| echo: false
#| eval: true
#| tbl-cap: "Espérance de vie en France, 2022."

tibble::tibble(" " = c("**Hommes**", "**Femmes**"),
               "À la naissance" = c(79.3, 85.1),
               "À 65 ans" = c(19.1, 23.0)) |> 
  knitr::kable(align = "c")
```

::: callout-tip
## Espérance de vie en bonne santé

L’espérance de vie [en bonne santé]{.cb}, aussi appelée espérance de vie [sans incapacité]{.cb}, est le nombre moyen d’années qu’une personne peut espérer vivre sans souffrir d’incapacité dans les gestes de la vie quotidienne. 

```{r #tbl-esp-bs}
#| echo: false
#| eval: true
#| tbl-cap: "Espérance de vie en bonne santé en France, 2022."

tibble::tibble(" " = c("**Hommes**", "**Femmes**"),
               "À la naissance" = c(63.8, 65.3),
               "À 65 ans" = c(10.2, 11.8)) |> 
  knitr::kable(align = "c")
```
:::


## Ce qu'il faut retenir

- [Comprendre la nécessité de standardiser des taux de mortalité]{.cb}
- [Bien distinguer mortalité et létalité]{.cb}
