# Mesures de base

Un indicateur de santé est une variable que l’on mesure afin de mesurer l’état de santé d’une population 

- Outil d’évaluation et d’aide à la décision 
- Permet de décrire l'état de santé des individus d'une communauté
- Bien définir ce que nous mesurons +++ : TEMPS-ESPACE-PERSONNE
- Toute mesure a un numérateur et un dénominateur


## Proportion

- S’exprime en % ou en chiffre compris entre 0 et 1 
- Dénominateur inclus le numérateur 

Proportion est synonyme de [fréquence]{.cb}.

> *Ex: sur 750 000 enfants de 2 ans, 602 250 sont correctement vaccinés contre la rougeole. 80,3% d’enfant à 24 mois avec une couverture vaccinale contre la rougeole*

DRESS, remontées des services de PMI - Certificat de santé du 24e mois, Janvier 2020


## Taux 

$$
\frac
{Nombre \space de \space changement \space d’état 
\space pendant \space une \space durée \space T}
{Nombre \space de \space sujet \space à \space risque
\space de \space changement \space d’état \space pendant 
\space cette \space durée \space T}
$$

- Probabilité de survenue d’un événement au cours d’une période 
- S’exprime en % ou en chiffre compris entre 0 et 1 
- Notion de temps et de risque

> *Ex: taux de mortalité, taux d’incidence*


## Ratio 

- Rapport des effectifs des 2 modalités d’une même variable mutuellement exclusives 
- Pas d’unité
- Variables sexe à 2 modalités (F,H) : sex ratio = H/F 

> *Ex: sur 100 individus, 49 hommes et 51 femmes Sex ratio= 0,96 (0,96 hommes pour 1 femme)*


## Indice

Rapport des effectifs de 2 variables 

> *Ex: à l’hôpital, 1000 enfants pour 10 infirmières soit 1000/10=100 enfants par infirmières*


## En bref

Pour être de qualité, un indicateur de santé doit être :

- Simple et acceptable
- Valide : mesure pertinente
- Fiable : mesure précise et reproductible
- Sensible : si le phénomène évolue, l'indicateur évolue aussi
- Spécifique : 

::: callout-note

## Fiablilité vs validité

Il faut bien distinguer fiabilité et validité

Fiabilité
La fiabilité est synonyme de [précision]{.cb}

Validité
La validité est synonyme d'[exactitude]{.cb}

:::

2 grandes catégories d’indicateurs de santé :

- Les indicateurs de [mortalité]{.cb}
- Les indicateurs de [morbidité]{.cb}


::: callout-note

## Proportion? Taux? Ratio? Indice?

Nombre de cancers cutanés / nombre de cancers 

```{r}
"proportion"


explication :

- une seule variable : le cancer

- nombre de cancers = ensemble des cancers

- les cancers cutanés sont un sous-ensemble des cancers

--> c''est un rapport dans lequel le numérateur est inclut dans le dénominateur
```

\

Nombre de fumeurs / Nombre de non fumeurs 

```{r}
"ratio"


explication :

- une seule variable : le statut fumeur/non fumeur
  
- variable à 2 modalités : fumeur, non fumeur

--> c''est un rapport entre 2 modalités d''une même variable
```

\

Consommation de cigarettes par habitant 

```{r}
"indice"

- 2 variables :
  - nombre de cigarettes
  - nombre d''habitants
  
--> c''est un rapport entre 2 variables
```

\

Nombre de décès sur une période / effectif à risque de décès sur cette période

```{r}
"taux"



(la baignoire !)
```

\

Nombre d'hypertendus en 1975 / nombre d'hypertendus en 1994 

```{r}
"indice"


explication :

- 2 variables :
  - nombre d''hypertendus sur une période
  - nombre d''hypertendus sur une autre période
  
--> c''est un rapport entre 2 variables
```

\

Nombre d'amputés du bras / nombre d'amputés

```{r}
"proportion"


explication :

- une seule variable : l''amputation

- nombre d''amputations = ensemble des amputations

- les amputations du bras sont un sous-ensemble des amputations

--> c''est un rapport dans lequel le numérateur est inclut dans le dénominateur
```


:::
