# Enquêtes ad hoc

- Enquête réalisée spécialement pour répondre à un besoin d'information sur un sujet précis
- Quand aucune statistique recueillie en routine n'existe
- Si la pathologie s'y prête

organigramme


## Terminologie

::: {layout-ncol=3}

```{r}
tibble::tibble(Population = c("Exhaustive", "Représentative")) |> 
  knitr::kable(align = "c")
```

```{r}
tibble::tibble(Durée = c("Transversale", "Longitudinale")) |> 
  knitr::kable(align = "c")
```

```{r}
tibble::tibble(Chronologie = c("Rétrospective", "Prospective")) |> 
  knitr::kable(align = "c")
```

:::

### Population

Le recueil d'information dans une population peut être réalisé de deux manières.

On a recueilli l'information de [tous]{.cb} les individus qui constituent la population.
Dans ce cas on parle d'[exhaustivité]{.cb}.

::: callout-tip
## exemple

:::

Parfois il n'est pas possible d'avoir accès à l'ensemble d'une population (effectifs trop grands, manque de moyens...)

La solution est 

Un échantillon est dit [représentatif]{.cb} s'il est un bon reflet de la population dont il est issu.

Cette représentativité supposée permet de généraliser les résultats à la population.

Cette méthode permet de réduire les [biais de sélection]{.cb} (@sec-biais-sel)

::: callout-tip
## exemple

liste électorale 

:::


### Durée

Transversale / prévalence

::: callout-tip
## exemple

:::

Longitudinale / incidence

::: callout-tip
## exemple

:::

### Chronologie

Une étude est dite prospective si 

::: callout-tip
## exemple

:::

Une étude est dite rétrospective si 

::: callout-tip
## exemple

:::

## Types d'enquêtes

3 types d'enquêtes principales en épidémiologie descriptive

- Enquête exhaustive : registre de morbidité

- Enquête sur échantillon représentatif de la population générale
  - Enquête transversale
  - Enquête de cohorte

### Registres de morbidité

Structure Epidémiologique qui enregistre les cas d'une pathologie de façon exhaustive et continue sur un territoire géographique donné

Permet l'étude de :

- L'incidence d'une pathologie
- De sa mortalité
- De sa létalité

A but purement descriptif mais peut aussi aider à l'évaluation d'actions de santé publique (impact d'une campagne de dépistage)

Pathologie adaptée (facilement repérable) !

::: callout-tip
## Exemples

- Registre de cancer (les plus nombreux)
- Registre des maladies inflammatoires du tube digestif
- Registre des malformations congénitales
- Registre des AVC
:::


### Enquêtes sur échantillon représentatif

#### De la population à l'échantillon

img pop echant

Population cible :

Population source :

C'est de cette population dont peut être issu l'échantillon.

::: callout-tip
## Exemples

Des chercheurs veulent connaître la prévalence de l'obésité chez les sujets de 30-45 ans habitant à Lille
:::


#### Enquête transversale

- Mesure de la prévalence
- Sur échantillon représentatif (parfois exhaustive si population pas trop importante) - Pas de suivi de la population (« photographie »)
- Champs d'étude restreint
  - Pour des maladies suffisamment fréquentes pour pouvoir être étudiées avec une précision raisonnable

::: callout-tip
## Exemples

enquête MONA-LISA-Lille

- Objectif : mesurer la prévalence des principaux FR cardiovasculaire dans la MEL

- Echantillon représentatif
  - Par tirage au sort sur les listes électorales avec une stratification sur la taille des communes
  - 1600 hommes et femmes, âgées de 35 à 74 ans et résidant dans la MEL
  
- Invitation par courrier
  - Mesures (poids, taille, tour de taille, tour de hanche, PA, FC)
  - Prise de sang à jeun (glycémie à jeun, cholestérolémie)
  
Ex de résultat : la prévalence de l'HTA dans la MEL est de 53% chez les hommes et de 45% chez les femmes

:::

#### Enquête longitudinale

::: callout-tip
## Exemples

enquête PAQUID

- Étude de cohorte ayant inclus 3777 sujets de 65 ans et plus, en 1988
- Echantillon de population générale de la région Aquitaine
- Objectif : étude du vieillissement cérébral et fonctionnel en population générale
- Suivi tous les deux ans à 11 reprises
- Résultat : la démence était la cause principale de dépendance du sujet âgé en France

:::


## Ce qu'il faut retenir


