# Enquêtes spécifiques {#sec-src-spe}

- Enquête réalisée spécialement pour répondre à un besoin d'information sur un sujet précis
- Quand aucune statistique recueillie en routine n'existe
- Si la pathologie s'y prête

On en distingue deux types :

::: {.p style="text-align:center"}

Enquêtes en population (exhaustive)
: [Registre de morbidité]{.cb} (@sec-reg)

Enquêtes sur échantillon représentatif
: [Transversale]{.cb} (@sec-spe-trans) \
[Longitudinale]{.cb} (@sec-spe-long)

:::

::: {layout-ncol=3}

```{r}
tibble::tibble(Population = c("Exhaustivité", "Représentativité")) |> 
  knitr::kable(align = "c")
```

```{r}
tibble::tibble(Durée = c("Transversalité", "Longitudinalité")) |> 
  knitr::kable(align = "c")
```

```{r}
tibble::tibble(Chronologie = c("Prospection", "Rétrospection")) |> 
  knitr::kable(align = "c")
```

:::


## Enquête exhaustive

### L'exhaustivité {#sec-exhaust}

La notion d'exhaustivité a déjà été abordée^[Voir @sec-mdo].

On a recueilli l'information de [tous]{.cb} les individus qui constituent la population.
Dans ce cas on parle d'[exhaustivité]{.cb}.

Ces enquêtes visent à collecter des informations aussi complètes que possible, en couvrant tous les aspects pertinents du sujet d'étude pour réduire les biais et les lacunes des données préexistantes.

::: callout-note
## Une liste exhaustive est une liste [complète]{.cb}, qui contient toute l'information
:::


### Registre de morbidité {#sec-reg}

Il s'agit d'une structure qui enregistre de manière [continue et exhaustive]{.cb}, [l'ensemble]{.cb} des cas :

1. Pour [une pathologie donnée]{.cb}
2. Sur un [territoire géographique donné]{.cb}

Pour une pathologie donnée, un registre permet d'étudier :

- Son incidence
- Sa mortalité
- Sa létalité

Ce type d'enquête s'inscrit avant tout dans une démarche [descriptive]{.cb}, mais peut aussi aider à l'évaluation d'actions de santé publique (e.g. impact d'une campagne de dépistage).

::: callout-tip
## Les pathologies sont diverses et doivent être [facilement repérables]{.cb} : 

- Registre de cancers (les plus nombreux)
- Registre des maladies inflammatoires du tube digestif
- Registre des malformations congénitales
- Registre des AVC
:::

::: callout-tip
## Le registre des AVC dans la Métropole Européenne de Lille (MEL)

Il s'agit d'un enregistrement continu et exhaustif de tous les nouveaux cas d'AVC (**pathologie donnée**) chez les habitants de la MEL (**territoire géographique donné**).
:::


## Enquête sur échantillon représentatif

### La représentativité {#sec-repres}

Il n'est parfois (et même souvent) pas possible d'avoir accès à toute une population (effectifs trop grands, manque de moyens...).
Une solution est de réaliser un [échantillonnage]{.cb} de cette population.

Un [échantillon]{.cb} est un sous-ensemble, une portion de taille variable d'une population.

img pop echant

Un échantillon doit être constitué de manière rigoureuse : on veut qu'il soit [un bon reflet]{.cb} de la population dont il est issu. Autrement dit, on veut qu'il soit [représentatif]{.cb} de cette population.

La représentativité d'un échantillon est toujours recherchée, puisqu'elle permet de [généraliser]{.cb} les résultats à la population dont il est issu.
L'utilisation d'échantillons bien définis permet de contrôler la qualité des données recueillies et d'assurer que les résultats sont représentatifs et applicables à la population ciblée.

Un échantillon mal constitué, non représentatif, et un échantillon soumis à des [biais de sélection]{.cb}^[Voir @sec-biais-sel].

En pratique, la constitution d'un échantillon fait intervenir trois concepts : 

1. La population [cible]{.cb}

2. La population [source]{.cb}

3. L'[échantillon]{.cb}, issu de la population source.

On peut les illustrer avec un exemple.

::: callout-tip
## On souhaite connaître la prévalence de l'obésité chez les sujets âgés de 30 à 45 ans habitant à Lille
:::


### Enquête transversale {#sec-spe-trans}

La notion de transversalité ayant déjà été abordée^[Voir @sec-mrb], vous devriez être en mesure de répondre aux questions suivantes.

::: {.callout-caution collapse="true" appearance="minimal"}
## L'objectif d'une enquête transversale est-il de mesurer une incidence ou une prévalence ?
Mesure transversale = mesure prise à un instant donné \
Une enquête transversale consiste donc à mesurer une [prévalence]{.cb}^[Voir @sec-prev]
:::

::: {.callout-caution collapse="true" appearance="minimal"}
## Les sujets inclus dans une étude transversale sont-ils suivis dans le temps ?
La réalisation d'une mesure à un instant donné signifie justement qu'il n'y a [pas de suivi dans le temps]{.cb}
:::

- Champs d'étude restreint
- Pour des maladies suffisamment fréquentes pour pouvoir être étudiées avec une précision raisonnable


::: callout-tip
## Étude prévalence obésité présentée plus haut^[Voir @sec-repres] est une enquête transversale
:::

::: callout-tip
## Enquête MONA-LISA-Lille

- Objectif : mesurer la prévalence des principaux FR cardiovasculaire dans la MEL

- Echantillon représentatif
  - Par tirage au sort sur les listes électorales avec une stratification sur la taille des communes
  - 1600 hommes et femmes, âgées de 35 à 74 ans et résidant dans la MEL
  
- Invitation par courrier
  - Mesures (poids, taille, tour de taille, tour de hanche, PA, FC)
  - Prise de sang à jeun (glycémie à jeun, cholestérolémie)
  
Ex de résultat : la prévalence de l'HTA dans la MEL est de 53% chez les hommes et de 45% chez les femmes

:::


### Enquête longitudinale {#sec-spe-long}

La notion de longitudinalité ayant déjà été abordée^[Voir @sec-mrb], vous devriez être en mesure de répondre aux questions suivantes.

::: {.callout-caution collapse="true" appearance="minimal"}
## L'objectif d'une enquête longitudinale est-il de mesurer une incidence ou une prévalence ?
Mesure longitudinale = mesure réalisée dans le temps, sur une période donnée \
Une enquête longitudinale consiste donc à mesurer une [incidence]{.cb} (@sec-prev)
:::

::: {.callout-caution collapse="true" appearance="minimal"}
## Les sujets inclus dans une étude longitudinale sont-ils suivis dans le temps ?
La réalisation d'une mesure sur une période donnée signifie justement qu'il y a [un suivi dans le temps]{.cb}
:::

Une enquête longitudinale est en pratique appelée [étude de cohorte]{.cb}.

Une [cohorte]{.cb} est un groupe de personnes [suivies dans le temps]{.cb} servant à la réalisation d'études épidémiologiques présentant un intérêt de santé publique.

::: callout-tip
## La cohorte PAQUID (1988-2004)

- **Inclusion** : 3777 sujets âgés de 65 ans et plus vivant en région Aquitaine
- **Objectif** : étude du vieillissement cérébral et fonctionnel en population générale
- **Suivi** : tous les deux ans à 11 reprises
- **Résultat** : la démence était la cause principale de dépendance du sujet âgé en France

:::

::: callout-tip
## La plus importante cohorte en population française : [CONSTANCES](https://www.constances.fr/) (2012 - )

Objectif
: - Recueil de données variées pour suivre l'état de santé, la morbidité, la mortalité, les facteurs de risque et les caractéristiques socio-démographiques de ses participants
- Vise à couvrir un large éventail de problèmes de santé et leurs déterminants, sans se limiter à une question de recherche spécifique, facilitant ainsi l'analyse d'une multitude de problèmes scientifiques dans le domaine de la santé

Protocole
: - 220 000 volontaires âgés de 18 à 69 ans et affiliés au Régime général de sécurité sociale inclus entre 2012 et 2021
- Données recueillies par des questionnaires complétés à domicile ou administrés par les médecins dans les centres d'examens de santé 


Exemples d'études réalisées ou en cours
: - Développement d'un algorithme d'identification de la dégénérescence maculaire liée à l'âge
- Étude des liens entre les expositions environnementales vie entière et la santé cardio-métaboliques
- Impact des violences sexuelles sur la santé mentale et la consommation de substances psycho-actives
- Évolution de la morphologie de la population française
- Rôle de la consommation de cannabis dans les comportements suicidaires

:::


## Chronologie

### Prospection

Une étude est dite [prospective]{.cb} si 

::: callout-tip
## exemple

:::


### Rétrospection

Une étude est dite [rétrospective]{.cb} si 

::: callout-tip
## exemple

:::

\

::: {.p style="text-align:center"}
## TAKE-HOME MESSAGES {.unnumbered .unlisted}
:::

::: callout-important
## test
:::
