# Enquêtes ad hoc

- Enquête réalisée spécialement pour répondre à un besoin d’information sur un sujet précis
- Quand aucune statistique recueillie en routine n’existe
- Si la pathologie s'y prête

organigramme


## Terminologie

::: {layout-ncol=3}

```{r}
#| echo: false
#| eval: true

tibble::tibble(Population = c("Exhaustive", "Représentative")) |> 
  knitr::kable(align = "c")
```

```{r}
#| echo: false
#| eval: true

tibble::tibble(Durée = c("Transversale", "Longitudinale")) |> 
  knitr::kable(align = "c")
```

```{r}
#| echo: false
#| eval: true

tibble::tibble(Chronologie = c("Rétrospective", "Prospective")) |> 
  knitr::kable(align = "c")
```

:::

### Population

Le recueil d'information dans une population peut être réalisé de deux manières.

On a recueilli l'information de [tous]{.cb} les individus qui constituent la population.
Dans ce cas on parle d'[exhaustivité]{.cb}.

Parfois il n'est pas possible d'avoir accès à l'ensemble d'une population (effectifs trop grands, manque de moyens...)

Un échantillon est dit [représentatif]{.cb} s'il est le reflet de la population dont il est issu.


Exemple : liste électorale 


Cette méthode permet de réduire les *biais de sélection* (@sec-biais-sel)


### Durée



### Chronologie



## Types d'enquêtes

82-89


## En bref

