# Enquêtes spécifiques {#sec-src-spe}

- Enquête réalisée spécialement pour répondre à un besoin d'information sur un sujet précis
- Quand aucune statistique recueillie en routine n'existe
- Si la pathologie s'y prête

On en distingue deux types :

Enquêtes en population (exhaustive)
: Ces enquêtes visent à collecter des informations aussi complètes que possible, en couvrant tous les aspects pertinents du sujet d'étude pour réduire les biais et les lacunes des données préexistantes.

Enquêtes sur échantillon représentatif
: L'utilisation d'échantillons bien définis permet de contrôler la qualité des données recueillies et d'assurer que les résultats sont représentatifs et applicables à la population ciblée.


## Terminologie

::: {layout-ncol=3}

```{r}
tibble::tibble(Population = c("Exhaustivité", "Représentativité")) |> 
  knitr::kable(align = "c")
```

```{r}
tibble::tibble(Durée = c("Transversalité", "Longitudinalité")) |> 
  knitr::kable(align = "c")
```

```{r}
tibble::tibble(Chronologie = c("Prospection", "Rétrospection")) |> 
  knitr::kable(align = "c")
```

:::

### Population

#### Exhaustivité

On a recueilli l'information de [tous]{.cb} les individus qui constituent la population.
Dans ce cas on parle d'[exhaustivité]{.cb}.

::: callout-note
## Une liste exhaustive est une liste [complète]{.cb}, qui contient toute l'information
:::


#### Représentativité

Il n'est parfois (et même souvent) pas possible d'avoir accès à toute une population (effectifs trop grands, manque de moyens...).
Une solution est de réaliser un [échantillonnage]{.cb} de cette population.

Un [échantillon]{.cb} est un sous-ensemble, une portion de taille variable d'une population.

img pop echant

Un échantillon doit être constitué de manière rigoureuse : on veut qu'il soit [un bon reflet]{.cb} de la population dont il est issu. Autrement dit, on veut qu'il soit [représentatif]{.cb} de cette population.

La représentativité d'un échantillon est toujours recherchée, puisqu'elle permet de [généraliser]{.cb} les résultats à la population dont il est issu.

Un échantillon mal constitué, non représentatif, et un échantillon soumis à des [biais de sélection]{.cb} (@sec-biais-sel).

En pratique, la constitution d'un échantillon fait intervenir 3 notions : 

1. La population [cible]{.cb}

2. La population [source]{.cb}

3. L'[échantillon]{.cb}, issu de la population source.

Ces notions peuvent illustrées avec un exemple.


::: callout-tip
## On souhaite connaître la prévalence de l'obésité chez les sujets âgés de 30 à 45 ans habitant à Lille



:::


### Durée

#### Transversalité

Une mesure dite [transversale]{.cb} est une mesure de [prévalence]{.cb} (@sec-prev).

C'est une mesure instantanée, réalisée [à instant donné]{.cb} (*une photographie*).
Il n'y a donc [pas de suivi]{.cb}.

::: callout-tip
## Étude de la prévalence de 


:::


#### Longitudinalité

Une mesure dite [longitudinale]{.cb} est une mesure d'[incidence]{.cb} (@sec-inc).

C'est une mesure réalisée dans le temps, [sur une période donnée]{.cb} (*d'un point A à un point B*).
Il a donc une notion de [suivi]{.cb}.

::: callout-tip
## Étude de l'incidence de 


:::


### Chronologie

#### Prospection

Une étude est dite [prospective]{.cb} si 

::: callout-tip
## exemple

:::


#### Rétrospection

Une étude est dite [rétrospective]{.cb} si 

::: callout-tip
## exemple

:::


## Types d'enquêtes

Il existe trois types d'enquêtes :

- Enquête exhaustive : [registre de morbidité]{.cb}

- Enquête sur [échantillon représentatif]{.cb}

  - Enquête [transversale]{.cb}
  - Enquête [de cohorte]{.cb}


### Registre de morbidité

Il s'agit d'une structure qui enregistre, de manière [continue]{.cb}, [l'ensemble]{.cb} des cas :

- Pour [une pathologie donnée]{.cb}
- Sur un [territoire géographique donné]{.cb}

Pour une pathologie donnée, un registre permet d'étudier :

- Son incidence
- Sa mortalité
- Sa létalité

Ce type d'enquête s'inscrit avant tout dans une démarche [descriptive]{.cb}, mais peut aussi aider à l'évaluation d'actions de santé publique (e.g. impact d'une campagne de dépistage).

Les pathologies sont diverses, et doivent être [facilement repérables]{.cb} (liste non exhaustive) : 

- Registre de cancers (les plus nombreux)
- Registre des maladies inflammatoires du tube digestif
- Registre des malformations congénitales
- Registre des AVC

::: callout-tip
## Le registre des AVC dans la Métropole Européenne de Lille (MEL)

Il s'agit d'un enregistrement [continu]{.cb} des nouveaux cas d'AVC ([pathologie donnée]{.cb}) chez les habitants de la MEL ([territoire géographique donné]{.cb}).
:::


### Enquête sur échantillon représentatif

#### Enquête transversale

- Mesure de la prévalence
- Sur échantillon représentatif (parfois exhaustive si population pas trop importante)
- Pas de suivi de la population (« photographie »)
- Champs d'étude restreint
  - Pour des maladies suffisamment fréquentes pour pouvoir être étudiées avec une précision raisonnable

::: callout-tip
## Exemples

enquête MONA-LISA-Lille

- Objectif : mesurer la prévalence des principaux FR cardiovasculaire dans la MEL

- Echantillon représentatif
  - Par tirage au sort sur les listes électorales avec une stratification sur la taille des communes
  - 1600 hommes et femmes, âgées de 35 à 74 ans et résidant dans la MEL
  
- Invitation par courrier
  - Mesures (poids, taille, tour de taille, tour de hanche, PA, FC)
  - Prise de sang à jeun (glycémie à jeun, cholestérolémie)
  
Ex de résultat : la prévalence de l'HTA dans la MEL est de 53% chez les hommes et de 45% chez les femmes

:::

#### Enquête longitudinale

::: callout-tip
## Exemples

enquête PAQUID

- Étude de cohorte ayant inclus 3777 sujets de 65 ans et plus, en 1988
- Echantillon de population générale de la région Aquitaine
- Objectif : étude du vieillissement cérébral et fonctionnel en population générale
- Suivi tous les deux ans à 11 reprises
- Résultat : la démence était la cause principale de dépendance du sujet âgé en France

:::


## Ce qu'il faut retenir


